臺灣臺中地方法院民事判決
111年度簡上字第208號
上  訴  人  林志鴻  
訴訟代理人  劉富雄律師
被 上訴 人  張欣月（原名黃庭超）


上列當事人間請求確認本票債權不存在事件，上訴人對於中華民
國111年2月15日本院臺中簡易庭108年度中簡字第3141號第一審
簡易判決提起上訴，本院於民國111年10月14日言詞辯論終結，
判決如下：
    主  文
原判決廢棄。
確認被上訴人持有如附表所示上訴人簽發之本票債權不存在。
被上訴人應將如附表所示之本票返還上訴人。
第一、二審訴訟費用由被上訴人負擔。
    事實及理由
一、被上訴人未於言詞辯論期日到場，核無民事訴訟法第386條
    所列各款情形，爰依上訴人聲請，由其一造辯論而為判決。
二、上訴人起訴主張：伊於民國106年6月6日下午6時許，在大陸
    地區東莞市雁田鎮住處樓下，遭不明人士綁架至惠陽區淡水
    鎮郊外之墓地，指稱因麗莎蒂國際有限公司（下稱麗莎蒂公
    司）積欠惠陽區淡水超峰五金加工廠（下稱超峰加工廠）合
    法繼承人即被上訴人、訴外人即被上訴人之父親黃竹青、訴
    外人即被上訴人之妹黃雅彤貨款未清償，並持電擊棒痛擊伊
    之身體，致伊四肢受有多處挫傷，而以此方式脅迫伊簽發如
    附表所示之本票（下稱系爭本票）及簽立還款確認書（下稱
    系爭確認書）。嗣被上訴人即持系爭本票聲請本院裁定准予
    強制執行，業經本院發給108年度司票字第5059號本票裁定
    （下稱系爭本票裁定）。伊於108年8月26日收受系爭本票裁
    定，始知悉被上訴人共謀或教唆不明人士脅迫伊簽發系爭本
    票，故以本件起訴狀繕本之送達，向被上訴人撤銷受脅迫所
    為簽發系爭本票之意思表示。伊簽發系爭本票之行為既屬無
    效，系爭本票之債權自不存在。再者，伊與被上訴人並不認
    識，兩造間實無任何債權債務關係存在，故依票據法第13條
    之規定，被上訴人亦不得享有票據權利，自不得持系爭本票
    裁定為執行名義對伊之財產聲請強制執行。並依不當得利之
    法律關係，請求返還系爭本票。原審判決駁回上訴人之訴，
    認事用法顯有違誤，上訴人不服爰提起上訴等語。並聲明：
    如主文所示。
三、被上訴人未於本院言詞辯論期日到場，於原審經其訴訟代理
    人黃竹青則以：否認有共謀或教唆不明人士脅迫上訴人簽發
    系爭本票及系爭確認書。上訴人為麗莎蒂公司實際負責人，
    於96年間以麗莎蒂公司名義向黃竹青經營之超峰加工廠訂購
    錶帶等產品，惟迄未給付價金，嗣黃竹青於106年間與上訴
    人取得聯繫，經雙方對帳後確認上訴人積欠之價金為港幣19
    1,300元，折合新臺幣（下同）約76萬元，雙方達成協議由
    上訴人給付被上訴人70萬4,000元，並分16期償還，上訴人
    因而簽發系爭本票作為還款之擔保，故系爭本票之原因關係
    並非不存在等語，資為抗辯。並聲明：上訴人之訴駁回。
四、兩造於原審不爭執之事實（見原審卷第119至120頁）：
（一）被上訴人持系爭本票聲請裁定准予強制執行，經本院發給
      系爭本票裁定。
（二）系爭本票上發票人欄位之簽名、身分證字號及住址，皆為
      上訴人親自書寫。
（三）兩造為系爭本票之直接前後手。
（四）上訴人曾因頭部外傷及全身多處軟組織損傷，於106年6月
      7日在大陸地區廣東省南方醫科大學廣濟醫院就醫，並於
      同日向廣東省東莞市公安局報案。
（五）「佛羅麗莎蒂及圖」商標申請人為上訴人，商標專用權已
      於91年12月16日移轉給麗莎蒂公司。
（六）麗莎蒂公司於86年12月3日設立，上訴人為該公司股東。
五、得心證之理由：
（一）上訴人主張撤銷被脅迫而簽發系爭本票之意思表示，有無
      理由？
　　　1.因被脅迫而為意思表示者，表意人得撤銷其意思表示，
        為民法第92條第1項所明定。當事人主張其意思表示係
        因被詐欺或脅迫而為之者，應就其被詐欺或被脅迫之事
        實，負舉證之責任（最高法院95年度台上字第2948號民
        事判決要旨參照）。準此，上訴人主張因被脅迫而簽發
        系爭本票之事實，既為被上訴人所否認，自應由上訴人
        就上開事實之存在，負舉證責任。
　　　2.上訴人就其因被脅迫而簽發系爭本票之事實，無非提出
        系爭確認書、病歷相關資料、立案告知書及受案回執為
        佐證。惟上開病歷相關資料、立案告知書及受案回執，
        僅能證明上訴人曾因頭部外傷及全身多處軟組織損傷，
        於106年6月7日在大陸地區廣東省南方醫科大學廣濟醫
        院就醫，並於同日向廣東省東莞市公安局報案之事實，
        尚不足以證明上訴人於106年6月6日被脅迫而簽發系爭
        本票及簽立系爭確認書之事實。至上訴人聲請本院函請
        法務部向中華人民共和國東莞市公安局調上訴人之報案
        筆錄及偵查筆錄，則欠缺調查可能性（原審已於108年1
        2月10日函請法務部轉請陸方協助調取公安部門之報案
        紀錄，迄今仍未獲陸方回覆），自無為此再延滯訴訟之
        必要，附此敘明。又因被上訴人於原審抗辯系爭確認書
        是偽造的，經原審將系爭確認書、系爭本票及黃竹青、
        被上訴人之筆跡送請內政部警政署刑事警察局進行筆跡
        鑑定，除上訴人自認簽寫部分外，其餘筆跡經鑑定結果
        認為與黃竹青或被上訴人之筆跡均不相符，亦不足資為
        有利上訴人認定之依據。基此，上訴人是否因被脅迫而
        簽發系爭本票之事實真偽不明，即無法認定上開事實之
        存在。
　　　3.故上訴人主張撤銷受脅迫而簽發系爭本票之意思表示，
        因被脅迫而簽發系爭本票之舉證不足，即無理由。
（二）上訴人主張系爭本票之原因關係不存在，有無理由？
　　  1.票據債務人不得以自己與發票人或執票人之前手間所存
        抗辯之事由對抗執票人，為票據法第13條所明定；反面
        推論，票據債務人自非不得以自己與執票人間所存抗辯
        之事由對抗執票人。原則上，票據乃文義證券及無因證
        券，票據上之權利義務悉依票上所載文義定之，與其基
        礎之原因關係各自獨立，票據上權利之行使不以其原因
        關係存在為前提。執票人行使票據上權利時，就其基礎
        之原因關係確係有效存在不負舉證責任。若票據債務人
        以自己與執票人間所存抗辯之事由對抗執票人，依票據
        法第13條規定觀之固非法所不許，惟仍應先由票據債務
        人就該抗辯事由負舉證之責任（最高法院97年度台簡抗
        字第18號民事判決意旨參照）。執票人在確認票據債權
        不存在之訴訟類型，須依民事訴訟法第195條及第266條
        第3項之規定，負真實完全及具體化之陳述義務，尚不
        因此而生舉證責任倒置或舉證責任轉換之效果（最高法
        院103年度台簡上字第19號民事判決要旨參照）。
　　　2.依被上訴人所述上訴人簽發系爭本票之原因關係，無非
        指稱：「上訴人為麗莎蒂公司實際負責人，於96年間以
        麗莎蒂公司名義向黃竹青經營之超峰加工廠訂購錶帶等
        產品，惟迄未給付價金，嗣黃竹青於106年間與上訴人
        取得聯繫，經雙方對帳後確認上訴人積欠之價金為港幣
        191,300元，折合新臺幣（下同）約76萬元，雙方達成
        協議由上訴人給付被上訴人70萬4,000元，並分16期償
        還，上訴人因而簽發系爭本票作為還款之擔保」云云，
        其所謂買賣或協議之法律關係，既存在於麗莎蒂公司與
        所謂超峰加工廠間，而非存在於兩造間，則上訴人簽發
        系爭本票交付被上訴人，即欠缺原因關係，已堪認定。
        換言之，縱令被上訴人所述為真實，亦與兩造無關，即
        已堪認上訴人以自己與被上訴人間欠缺票據原因關係之
        事由對抗被上訴人，為有理由，尚無舉證之問題。
　　　3.既認上訴人所為票據原因關係抗辯為有理由，則上訴人
        訴請確認被上訴人持有系爭本票之票據債權不存在，即
        有理由，已堪認定。
（三）上訴人請求被上訴人返還系爭本票，有無理由？
　　　1.無法律上之原因而受利益，致他人受損害者，應返還其
        利益，為民法第179條所明定。
　　　2.茲被上訴人持有系爭本票而受利益，致上訴人受損害，
        既認兩造間欠缺票據原因關係，被上訴人持有系爭本票
        即無法律上之原因，則上訴人依不當得利之法律關係，
        請求被上訴人返還系爭本票，自有理由。
（四）綜上所述，上訴人訴請確認被上訴人持有系爭本票之票據
      債權不存在，附帶依不當得利之法律關係，請求被上訴人
      返還系爭本票，均有理由，應予准許。原審為上訴人敗訴
      之判決，尚有未洽。上訴意旨指摘原判決不當，求予廢棄
      改判，為有理由。爰由本院予以廢棄改判如主文第2、3項
      所示。
六、本件事證已臻明確，兩造其餘之攻擊、防禦方法，核與判決
    結果不生影響，毋庸逐一論列，併此敘明。
七、據上論結，本件上訴為有理由，依民事訴訟法第436條之1第
    3項、第450條、第78條，判決如主文。　　
中　　華　　民　　國　　111 　年　　11　　月　　4 　　日
                  民事第三庭    審判長法  官　陳宗賢
                                      法  官　李婉玉
                                      法  官　蔡嘉裕
正本證明與原本無異
不得上訴
中　　華　　民　　國　　111 　年　　11　　月　　4 　　日
                                      書記官　譚鈺陵
附表：
編號 發票日 票面金額(新臺幣) 到期日 利息起算日 票據號碼 1 106年6月30日 44,000元 106年6月30日 106年7月1日 CH0000000 2 106年7月30日 44,000元 106年7月30日 106年7月31日 CH0000000 3 106年8月30日 44,000元 106年8月30日 106年8月31日 CH0000000 4 106年9月30日 44,000元 106年9月30日 106年10月1日 CH0000000 5 106年10月30日 44,000元 106年10月30日 106年10月31日 CH0000000 6 106年11月30日 44,000元 106年11月30日 106年12月1日 CH0000000 7 106年12月30日 44,000元 106年12月30日 106年12月31日 CH0000000 8 107年1月30日 44,000元 107年1月30日 107年1月31日 CH0000000 9 107年2月28日（原記載發票日為2月30日，因2月無30日，應解釋為2月28日）  44,000元 107年2月28日（原記載到期日為2月30日，因2月無30日，應解釋為2月28日）  107年3月1日 CH0000000 10 107年3月30日 44,000元 107年3月30日 107年3月30日 CH0000000 11 107年4月30日 44,000元 107年4月30日 107年5月1日 CH0000000 12 107年4月30日 44,000元 107年4月30日 107年5月1日 CH0000000 13 107年5月30日 44,000元 107年5月30日 107年5月31日 CH0000000 14 107年6月30日 44,000元 107年6月30日 107年7月1日 CH0000000 15 107年7月30日 44,000元 107年7月30日 107年7月31日 CH0000000 16 107年8月30日 44,000元 107年8月30日 107年8月31日 CH0000000